【裁判字號】    89,上易,576
【裁判日期】    890426
【裁判案由】    詐欺
【裁判全文】
臺灣高等法院刑事判決                            八十九年度上易字第五七六號
    上  訴  人
    即  被  告  丙○○
                丁○○
    右二人共同
    選任辯護人  顏武
右上訴人因被告詐欺等案件，不服台灣板橋地方法院八十八年度易緝字第一一二號，
中華民國八十八年十二月十日第一審判決（起訴案號：台灣板橋地方法院檢察署七十
七年度偵字第九四九九號）提起上訴，本院判決如左：
    主  文
原判決撤銷。
丙○○連續意圖為自己不法之所有，以詐術使人將本人之物交付，處有期徒刑壹年陸
月，減為有期徒刑玖月。又共同連續以詐術得財產上不法之利益，處有期徒刑伍月，
減為有期徒刑貳月又拾伍日。應執行有期徒刑拾月。
丁○○共同連續以詐術得財產上不法之利益，處有期徒刑伍月，減為有期徒刑貳月又
拾伍日，緩刑參年。
    事  實
一、丙○○、丁○○夫妻二人於民國七十二年間起，在台北縣樹林市○○街一百一十
    二號經營合泉實業社，從事壓鑄五金之工作，嗣七十六年間，二人明知已負債累
    累、資力不佳，並無充足償債能力，竟意圖為自己不法之利益，共同基於概括之
    犯意，隱瞞資力不佳之事實，於七十六年十一月、十二月間連續多次將五金材料
    送至甲○○經營位於台北縣中和市○○街一八四巷二十號惠士企業有限公司，委
    請甲○○加工壓鑄多批五金材料，丙○○、丁○○則於七十六年十二月間先後交
    付發票日分別為七十六年十二月二十八日、七十七年一月十三日（如附表一所示
    ）之支票二紙，使甲○○不疑有他，如數完工，連同該二紙支票之金額，甲○○
    共計完成價值新台幣（下同）二十五萬一千七百六十二元四角之加工成品，丙○○、丁○○因而獲得二十五萬一千七百六十二元四角之不法利益。又丙○○另意
    圖為自己不法之所有，基於概括犯意，於七十六年十二月一日起至十二月二十五
    日止，先後三次在台北市○○○路○段一四二號五樓之五向乙○○調借共計四百
    七十萬元，並交付其所簽發之支票抵付借款（詳見附表二所示），使乙○○不疑
    有詐而如數借給款項。嗣七十六年十二月二十八日上開支票屆期經甲○○、乙○○提示均遭退票，而丙○○、丁○○旋在同日將戶籍遷移並逃逸不知去向，使甲○○、乙○○追討債款無著始知受騙。丙○○、丁○○迄至八十八年四月十九日
    上午十時四十分許，在台南縣台十七線北門鄉○○○段附近始為警緝獲。
二、案經乙○○、甲○○訴請台灣板橋地方法院檢察署檢察官偵查起訴後，丙○○、
    丁○○逃匿拒不到庭，經台灣板橋地方法院於七十八年六月九日發布通緝，至八
    十八年四月十九日始由警方逮捕歸案。
    理  由
一、訊據被告丙○○固坦承有委請甲○○加工、向乙○○借款均迄未償還之事實，惟
    矢口否認有何詐欺情事，辯稱：伊因工廠擴充需要大量資金，伊向乙○○借款有
    支付利息，但因週轉不靈始無法償還欠款及工資，伊並無詐欺之意云云。訊據被
    告丁○○則矢口否認有何詐欺情事，辯稱：伊僅在公司處理雜務，伊完全不知情
    ，亦無詐欺犯行云云。經查：
（一）右揭事實業據告訴人甲○○、乙○○於偵查及原審審理時指訴綦詳，並有甲○○提出之支票、退票理由單影本各二紙、七十六年十一月、十二月工資結算單
      影本各一紙、送貨單影本共十紙（外放於卷七十七年度偵字第七一七一號案卷
      證物袋內），以及乙○○提出之支票、退票理由單影本各十一紙（附於卷七十
      七年度偵字第二九○八號第三頁至第十三頁）可稽。
（二）被告丙○○於七十七年八月廿九日於台灣彰化地方法院檢察署經檢察官訊問時
      ，坦承向告訴人乙○○借錢係因沒錢而公司要營運，並陸續借錢至七十六年十
      二月廿八日等語（見卷七十七年度偵字第三一三一號第十頁背面），且依台灣
      中小企業銀行樹林分行中華民國八十九年三月十六日八九樹林字第００五七八
      號函被告丙○○在台灣中小企業銀行樹林分行帳號一六五五三號，於民國七十
      六年及七十七年支存帳戶往來明細中，被告丙○○於民國七十六年十一月三十
      日所餘存款尚有十四萬五千六百九十七元，其自十二月二日起至十二月二十九
      日止，共被提領（即明細表上所示之借方）七百六十萬九百零二元，但存入部
      分（即貸方）共有七百五十八萬六千一百一十六元，尚差一萬三千七百八十六
      元，然被告丙○○仍於七十六年十二月一日、十二月八、九日及十二月廿五日
      竟向告訴人乙○○共借款四百七十萬元（如附表二所示之支票）及積欠告訴人
      甲○○二十五萬一千七百六十二元四角（如附表一所示之支票）之加工費用，
      其存款於七十六年十二月二十四日僅存三千零三十四元，並於十二月二十九日
      被提領三千元，其間被告並無任何資金存入，自七十六年十二月二十四日起僅
      有三千零三十四元，對於其所簽發給告訴人甲○○支票票號ＭＣ000000
      0，發票日為七十六年十二月廿八日，面額為十一萬零三百六十元、簽發給告
      訴人乙○○支票票號ＭＢ0000000，發票日為七十六年十二月廿八日
      ，面額為四十萬元ＭＢ0000000，發票日為七十六年十二月廿八日，
      面額為四十萬元ＭＢ0000000，發票日為七十六年十二月廿八日，面
      額為三十萬元ＭＢ0000000，發票日為七十六年十二月廿八日，面額
      為三十萬元ＭＢ0000000，發票日為七十六年十二月廿九日，面額為
      六十萬元ＭＢ0000000，發票日為七十六年十二月三十日，面額為四
      十萬元ＭＢ0000000，發票日為七十六年十二月三十日，面額為四十
      萬元ＭＢ0000000，發票日為七十六年十二月三十日，面額為四十萬
      元ＭＢ0000000，發票日為七十七年一月五日，面額為五十萬元Ｍ
      Ｂ0000000，發票日為七十七年一月五日，面額為五十萬元ＭＢ00
      00000，發票日為七十七年一月五日，面額為五十萬元。至少被告丙○○
      尚欠告訴人乙○○及甲○○共四百八十一萬零三百六十元，其在台灣中小企業
      銀行樹林分行之帳戶內之存款依前所述早於七十六年十二月二十四日就已不足
      支付上揭所簽發之支票，又被告丙○○及丁○○於七十六年十二月廿八日連夜
      搬空，顯係其等已知不可能支付上揭款項，告訴人甲○○於偵查時陳稱：「跳
      票前一天晚上丁○○由外面打電話給我，要我隔天早上來拿現金。」（見卷七
      十七年度偵字第九四九九號第十四頁），與告訴人乙○○於偵查時稱：「跳票
      前一天晚上，我打電話聯絡到丁○○，她說她先生目前在外收貨款，隔天早上
      現金會送到我工廠，第二天等一天她先生沒來，我到工廠，他鐵門已關了。」
      （見卷七十七年度偵字第九四九九號第十四頁背面）相符，被告等於七十六年
      十二月初即已存款不足，其等之存款資金及提領現金均在於平衡狀態，實無多
      餘之資金可支付所欠告訴人甲○○、乙○○之款項，被告等以先前之信用狀況
      及客戶名單使告訴人甲○○及乙○○誤信陷於其等會交付應付款項及借款之錯
      誤，而為其加工及交付借款於被告丙○○、丁○○，是被告等所為犯行明確。
（三）告訴人甲○○於偵查中指稱：「（問：何人將五金材料送給你們加工？）他們
      二人夫妻都有，他們都有簽支票給我」等語（見卷七十七年度偵字第七一七一
      號第八頁背面），其於原審審理中復指稱：「代工我與他二人聯絡，他二人知
      道，大部分是丁○○開票給我，付款交支票時他二人均在」等語（見卷八十八
      年度易緝字第一一二號第一四四頁），是被告丁○○辯稱完全不知情一節，顯
      與事實不符，不足採信。
（四）被告丙○○、丁○○所使用如附表一所示之支票帳戶分別於七十七年一月廿九
      日、三月四日列為拒絕往來戶，有台北市票據交換所八十八年八月十七日（八
      八）北票字第六三九四號函在卷可憑，而被告丙○○所使用台灣中小企業銀行
      樹林分行之支票帳戶於七十六年十二月廿八日當日共多達二十八張支票退票，
      自七十六年十二月廿八日起至七十七年一月間為止，更多達六、七十張支票退
      票；被告丁○○之台北縣樹林鎮農會支票帳戶於七十七年一月廿八日當日亦有
      六張支票退票，此有台北市票據交換所前開函件檢送之存款不足退票明細表二
      份在卷可稽（見卷八十八年度易緝字第一一二號第一二六頁至一二八頁），告
      訴人甲○○於原審時陳稱：「．．．約在七十六年五、六月開始合作，這個月
      做的，下個月結算，結算完後再開二個月之票．．．」，參以商場上支票之使
      用多為遠期支票，被告丙○○、丁○○以開遠期支票為其生意上之習慣，其可
      顯見被告丙○○、丁○○於七十六年十二月廿八日之前數月已知二人共開出六
      、七十張支票流通在外，再參以前揭被告丙○○於台灣中小企業銀行樹林分行
      之支票帳戶中之資金往來，被告不可能不知其所可用之資金，即其等對於己身
      之清償能力自應知之甚明。況被告丙○○、丁○○於支票退票前夕，密集在七
      十六年十一、十二月央請甲○○為其等加工；被告丙○○集中在七十六年十二
      月間向乙○○調借四百七十萬元，其二人不法所有之意圖甚明。
（五）再者，被告二人旋在七十六年十二月廿八日將戶籍遷移，並將住處、工廠搬空
      逃逸無蹤，此經告訴人甲○○、乙○○指陳無誤，並有戶籍謄本一件在卷足憑
      （見卷七十七年度偵字第二九○八號第三五頁），更見被告二人係有計劃詐得
      不法利益及財物。渠二人經歷十餘年均避不見面，已知交付告訴人之支票跳票
      ，仍消極不予處理，使告訴人無從追討債務，是被告二人委請告訴人甲○○加
      工，及被告丙○○向告訴人乙○○借款時，即心存詐欺之不法意圖，至其二人
      前開所辯，僅係事後卸責之詞，不足採信。綜上所述，本件事證明確，被告二
      人犯行堪以認定，應依法論科。
二、核被告丙○○、丁○○隱瞞資力不佳之事實，委請甲○○從事加工，積欠工資未
    付，以此方式獲取不法利益，係犯刑法第三百三十九條第二項之詐欺罪；又被告
    丙○○隱瞞資力不佳之事實，並以客戶名單，取信於乙○○，使乙○○憲於錯誤
    交付借貸款項，係犯刑法第三百三十九條第一項詐欺取財罪。被告丙○○、丁○○就上開詐欺得利犯行部分，有犯意聯絡及行為分擔，應論以共同正犯。被告丙○○先後多次詐欺取財、詐欺得利犯行，以及被告丁○○先後多次詐欺得利犯行
    ，均時間緊接，犯罪構成要件相同，顯係基於概括犯意所為，為連續犯以一罪論
    ，並依法加重其刑。又被告犯罪後戡亂時期罰金罰鍰提高標準條例，已於八十年
    五月六日經修正為罰金罰鍰提高標準條例，附此敘明。
三、原審據以論罪科刑固非無見，惟查被告犯罪行為之時間，係在七十七年一月三十
    日前，核與中華民國七十七年罪犯減刑條例第四條第二項、第二條第一項第二款
    乙類第三目規定減輕其刑二分之一之規定相符，原審漏未依上開條例予以減刑，
    即有未洽。而上訴人即被告上訴意旨雖矢口否認上開詐欺固無理由，但原審有上
    開可議之處，即應由本院將原判決予以撤銷改判。爰分別審酌被告之犯罪動機、
    目的、手段、所生危害，犯罪後態度等一切情狀，就丙○○詐欺取財罪部分，處
    有期徒刑壹年陸月，減為有期徒刑玖月。其詐欺得利部分，量處有期徒刑伍月，
    減為有期徒刑貳月又拾伍日。而丁○○詐欺得利部分，量處有期徒刑伍月，減為
    有期徒刑貳月又拾伍日。丙○○部分並依法定其應執行刑。又被告丁○○未曾受
    有期徒刑以上刑之宣告，有台灣高等法院檢察署刑案紀錄簡覆表一紙為憑，其犯
    罪所得利益非鉅，經此審判教訓，當知所惕勵，而無再犯之虞，是本院認其所宣
    告之刑，以暫不執行為適當，爰併予宣告緩刑三年，以啟自新。又被告上開犯行
    時間，雖在中華民國七十九年十月三十一日以前，但按中華民國八十年罪犯減刑
    條例施行前，經通緝而未於本條例施行之日起十個月內自動歸案接受偵查、審判
    或執行者，不得依本條例減刑，此中華民國八十年罪犯減刑條例第六條明文規定
    ，故被告丙○○、丁○○係於七十八年六月九日經台灣板橋地方法院發布通緝，
    於八十八年四月十九日經警逮捕到案，與中華民國八十年罪犯減刑條例之減刑要
    件不符，自不得依該條例規定再度減刑，附此說明。
四、據上論斷，應依刑事訴訟法第三百六十九條第一項前段、第三百六十四條、第二
    百九十九條第一項前段，刑法第五十六條、第二十八條、第三百三十九條第一項
    、第二項、第五十一條第五款、第七十四條第一款，中華民國七十七年罪犯減刑
    條例第二條第一項第二款乙類第三目、第四條第二項、第六條第一項、第九條第
    一項，罰金罰鍰提高標準條例第一條前段，判決如主文。
本案經檢察官郭啟東到庭執行職務。
中      華      民      國    八十九    年      四      月    二十六    日
                              臺灣高等法院刑事第二十一庭
                                  審判長法  官  葉  騰  瑞
            法  官  江  國  華
                                        法  官  魏  大  喨
右正本證明與原本無異。
不得上訴。
                                        書記官  洪  秋  帆
中      華      民      國    八十九    年      四      月    二十七    日
附錄：本案論罪科刑法條全文
刑法第三百三十九條：
意圖為自己或第三人不法之所有，以詐術使人將本人或第三人之物交付者，處五年以
下有期徒刑、拘役或科或併科一千元以下罰金。
以前項方法得財產上不法之利益或使第三人得之者亦同。
前二項之未遂犯罰之。
附表一
┌──┬──────┬────┬───────┬───────┬────┐
│編號│發票日      │發票人  │付款人        │金額          │票號    │
│    │            │        │              │              │        │
├──┼──────┼────┼───────┼───────┼────┤
│一  │七十六年十二│丙○○  │台灣中小企業銀│十一萬零三百六│ＭＣ０５│
│    │月廿八日    │        │行樹林分行    │十元          │６１６５│
│    │            │        │              │          │１      │
├──┼──────┼────┼───────┼───────┼────┤
│二  │七十七年一月│丁○○  │台北縣樹林鎮農│九萬三千二百九│ＡＴ１１│
│    │十三日      │        │會            │十元          │１１４０│
│    │            │        │              │              │９      │
└──┴──────┴────┴───────┴───────┴────┘
附表二
┌──┬─────┬────┬─────────────────────┐
│編號│借款日    │借款金額│交付之支票                                │
│    │          │        │                                          │
├──┼─────┼────┼─────────────────────┤
│一  │七十六年十│二百萬元│付款人台灣中小企業銀行樹林分行、發票人賴清│
│    │二月一日  │        │泉、發票日七十六年十二月廿八日、票號ＭＢ０│
│    │          │        │０８４８５２、ＭＢ0000000、ＭＢ００│
│    │          │        │８４８７６、ＭＢ0000000，金額分別為│
│  │          │        │四十萬元、四十萬元、三十萬元、三十萬元；發│
│    │          │        │票日七十六年十二月廿九日、票號ＭＢ００８４│
│    │          │        │９００、金額六十萬元。                    │
├──┼─────┼────┼─────────────────────┤
│二  │七十六年十│一百二十│付款人台灣中小企業銀行樹林分行、發票人賴清│
│    │二月八、九│萬元    │泉、發票日七十六年十二月三十日、票號ＭＢ０│
│    │日        │        │０８１９９０、ＭＢ0000000、ＭＢ００│
│    │          │        │８１９９２，金額均為四十萬元。            │
├──┼─────┼────┼─────────────────────┤
│三  │七十六年十│一百五十│付款人台灣中小企業銀行樹林分行、發票人賴清│
│    │二月廿五日│萬元    │泉、發票日七十七年一月五日、票號ＭＢ００８│
│    │          │        │４８９７、ＭＢ0000000、ＭＢ００８４│
│    │          │        │８９９，金額均為五十萬元。                │
└──┴─────┴────┴─────────────────────┘


司法院資訊處製作；財團法人民間司法改革基金會備份。
